【裁判字號】    92,上易,262
【裁判日期】    920605
【裁判案由】    家暴傷害
【裁判全文】
臺灣高等法院臺南分院刑事判決              九十二年度上易字第二六二號  善股
    上  訴  人  臺灣嘉義地方法院檢察署檢察官
    上  訴  人
    即  被  告  己  ○  ○
    選任辯護人  蔡  碧  仲  律師
                李  金  樺
                  愛  紳
    被      告  丙  ○  ○
                戊  ○  ○
                乙  ○  ○
                丁  ○  ○
                癸      ○
                甲  ○  ○
    右  一  人
    選任辯護人  黃  裕  中
                庚  ○  ○
                辛  ○  ○
右上訴人等因被告等家暴傷害案件，不服臺灣嘉義地方法院九十一年度易字第五八
中華民國九十二年二月六日號第一審判決（起訴案號：臺灣嘉義地方法院檢察署九十
一年度偵字第一六八號），提起上訴，本院判決如左：
    主  文
原判決關於己○○、戊○○、庚○○、辛○○、癸○、丁○○、乙○○部份撤銷。
己○○連續傷害人之身體，處有期徒刑壹年。扣案藍波刀壹把沒收。
戊○○連續傷害人之身體，處拘役伍拾日，如易科罰金，以參百元折算壹日。扣案之
長矛壹把沒收。
庚○○共同連續傷害人之身體，處拘役伍拾日，如易科罰金，以參百元折算壹日。
乙○○、丁○○、癸○、辛○○共同傷害人之身體，各處罰金伍百元，如易服勞役，
均以參百元折算壹日。
其餘（甲○○、丙○○部份）上訴駁回。
    事  實
一、緣己○○，住嘉義縣太保市○○里○○鄰○○路二二二巷七號（下稱己○○七號
    住宅，其內尚有家庭成員妻癸○，子乙○○、女丁○○），庚○○，住嘉義縣太
    保市○○里○○鄰○○路二二二巷九號（下稱庚○○九號住宅，其內尚有家庭成
    員妻辛○○，子甲○○、女壬○○），兩家隔鄰而居，戊○○則係住在嘉義縣太
    保市○○里○○鄰○○路二二二巷三號，三人均為旁系二親等血親之兄弟關係，
    彼等及家人均屬家庭暴力防治法第三條所稱之家庭成員，然平日為了己○○七號
    住宅前停車問題即互有嫌隙而相處不睦；
  (一)民國（下同）九十一年二月十四日（農曆正月初二），己○○於當日下午十九時
    許，因見甲○○在門口所飼養之狗的狗毛散落地面而前往庚○○九號住宅前質問
    甲○○為何剪狗毛，甲○○則至門口答稱並無剪狗毛、狗毛自己會掉等語，二人
    因而發生口角爭執，己○○竟返回七號住宅內取其所有預藏之藍波刀一把，隨後
    基於傷害人之概括犯意返回七號住宅前廣場，而壬○○因聽見己○○、甲○○於
    門前之爭執聲，乃出外查看發生何事，此時己○○竟持該藍波刀走向甲○○，壬○○即上前勸阻稱：不要為了此小事衝突等語，己○○即先出手將壬○○摔倒在
    地，使壬○○受有左膝鈍挫傷、右足部鈍挫傷之傷害，己○○又持刀繼續走向仍
    在屋前之甲○○並持刀刺向甲○○左腹部，致甲○○受有左腹壁刺傷深達五公分
    、寬四公分之嚴重傷害，甲○○因遭受己○○此不法之侵害乃徒手防禦，竟又遭
    己○○持刀砍殺左手、臉部，致左大拇指近側指骨骨折併伸肌腱斷裂，左無名指
    指神經斷裂，臉部撕裂傷等刀傷，而壬○○遭己○○摔倒後，因見甲○○遭受己○○上開持刀殺傷之不法侵害，隨即爬起趨前防衛甲○○，而徒手阻擋己○○繼
    續砍殺甲○○以徒手欲握住、阻止己○○持藍波刀之砍殺攻勢，己○○竟無視對
    方均係徒手，仍持刀接續砍傷壬○○，致壬○○受有右腕多發性撕裂之刀傷，而
    甲○○、壬○○亦共同基於防衛己○○傷害之意思，兩人徒手抵禦己○○之攻勢
    ，而己○○於遭遇甲○○、壬○○反抗爭奪藍波刀刃、扭打之際，亦不慎傷及自
    己致受有頭部外傷合併頭臉部多處切割傷（頭皮四處三乘以零點五乘以零點五公
    分、三乘以零點五乘以零點五公分、四乘以零點五乘以零點五公分、二乘以零點
    五乘以零點五公分，右前額五乘以零點五乘以零點五公分、四乘以零點五乘以零
    點五公分），右大腿切割傷（三乘以一乘以六公分），另己○○與甲○○、壬○○搶奪刀械扭打於地，亦受有右上肢挫傷瘀青、左側胸腹部挫傷（另鼻骨骨折、
    左眼鈍挫傷之傷害則遭庚○○持白鐵管毆傷）。
  (二)此時庚○○、辛○○、丙○○因聽聞門前鬥毆聲，亦出外查看，見持藍波刀之己○○與甲○○、壬○○扭打於地上，庚○○乃持白鐵管、癸○持木棍外出，庚○○並基於傷害之概括犯意，持鐵管毆打己○○鼻樑，造成己○○鼻骨骨折及鼻樑
    附近之「左眼鈍挫傷」之傷害。此時亦出外查看己○○之妻癸○見狀，乃呼喊住
    在隔壁三號、而平日與己○○一家友好之戊○○出來幫忙，戊○○見狀，認為己○○遭庚○○全家圍毆，乃基於傷害之概括犯意，持其所有、前端為尖銳倒勾狀
    金屬製之長矛刺向庚○○、丙○○，致庚○○有「六右腰部傷口五乘一工分」之
    傷害，丙○○受見狀，基於防衛之意思，左手抓住長矛，並將戊○○壓住於地，
    因丙○○抓住長矛，致「左手撕裂傷」。而庚○○又承前揭傷害之犯意，持鐵管
    毆擊戊○○，致戊○○受有「頭部外傷、腹部鈍挫傷」之傷害。
  (三)此際，己○○之女、子丁○○、乙○○自九號住宅出來至門外廣場，其二人與母
    親癸○亦基於共同傷害之犯意聯絡，由癸○、丁○○持木棍（掃把柄）、乙○○
    徒手，與亦基於共同傷害犯意聯絡之庚○○、辛○○夫妻互毆（此時甲○○、壬○○將己○○壓住於地；丙○○將戊○○壓住在地上），致辛○○受有頭部外傷
    、左臉、左手擦傷、左下肢挫傷等傷害；癸○受有頭部外傷併下巴擦傷、左手第
    四、五指撕裂傷之傷害；丁○○亦受有頭部外傷、左手婉、右大腿皮下瘀血等傷
    害；乙○○則受有頭部外傷、兩手肘挫傷、左大腿皮下瘀血等傷害。
  (四)嗣經警到場始制止雙方之鬥毆，且當場扣有藍波刀一把、長矛一支（及木棍一支
    ）等物品。
二、案經甲○○、丙○○、辛○○、壬○○、己○○、乙○○、戊○○、丁○○、癸○訴由嘉義縣警察局水上分局報請台灣嘉義地方法院檢察署檢察官偵查起訴。
    理  由
一、訊據上訴人即被告己○○及被告庚○○、戊○○、癸○、乙○○、丁○○均否認
    有傷害之犯意，且皆辯稱係為正當防衛之行為，且互指對方為不法侵害之人及係
    遭對方持刀、棍攻擊云云。經查：己○○、庚○○原係兄弟關係且居住處所隔壁
    相鄰：庚○○與其妻辛○○、子甲○○、女壬○○住在嘉義縣太保市○○里○○
    鄰○○路二二二巷九號，而己○○則與其妻癸○、子乙○○、女丁○○住在嘉義
    縣太保市○○里○○鄰○○路二二二巷七號；庚○○與己○○兩戶，素來為了各
    自門前空地之使用迭有糾紛而相處不睦；嗣於九十一年二月十四日當日因細故導
    致兩戶家人等人共同發生前開鬥毆致傷事件；迄兩方人馬發生鬥毆後，經警到場
    處理後，對於各該被告、關係人均製作有警訊調查筆錄，因係最接近於案發時間
    點，且尚未經各被告深思或嘗試扭曲、改變之情況下，應係最為接近還原真實情
    況之供述依據；而本件各被告是否涉犯傷害或使人受重傷之罪行，因係出於互為
    鄰居之兩戶家人所為鬥毆之行為，則究竟糾紛係由何人所挑起？由何人率先持藍
    波刀之利刃攻擊他人而有不法之侵害行為？乃本件論定各被告罪責之關鍵；又本
    件除各該被告之傷勢乃重要之客觀跡證外，各該被告因其或己身為被告，或為被
    告之親人，所為不利對方或有利己方之陳述，均不無迴護自己親人、或扭曲事實
    攻訐對方之虞，顯有仔細審酌各該被告供述證據之必要，爰就各被告之供詞加以
    相互衡酌及依所受之傷勢衡量，以求還原事實之真相：
（一）原審已就各該被告之傷勢是否利器所傷，訊問當時對被告等人急救之華濟醫院
      ，雖華濟醫院僅就傷勢是否「利器」所傷答覆，然仍可供認定事實之重要參考
      。而依據甲○○及其家人庚○○、辛○○、丙○○、壬○○等人；己○○及其
      家人癸○、丁○○、乙○○、戊○○等人所提出之診斷書之傷勢及華濟醫院函
      綜合參酌：
  (一)甲○○受有【左腹壁深五公分、寬四公分刺傷、左大拇指近側指骨骨折並伸肌
      腱斷裂、左無名指指神經斷裂、臉部撕裂傷（四公分）、頭部外傷併頭皮血腫
      、雙肩挫傷】之之傷害，「左腹壁深五公分、寬四公分刺傷、左大拇指近側指
      骨骨折並伸肌腱斷裂、左無名指指神經斷裂、臉部撕裂傷（四公分）」之傷害
      ，受傷部位可能是【利器】所傷（左腹壁刺傷深五公分、寬四公分），此有被
      告等鬥毆後送往急診救治之華濟醫院九十二年一月二十二日以華（圖）字第九
      二零一二二零七號函附於原審卷可佐。而其餘「頭部外傷併頭皮血腫、雙肩挫
      傷」之傷害，應係徒手（或持鈍器毆傷）。
    (二)丙○○受有【頭部外傷併頭皮撕裂傷，雙膝左胸及右足鈍挫傷，右臂皮下血腫
      ，全身多處擦傷、併左手撕裂傷】之傷害，「左手撕裂傷」之受傷部位可能是
      【利器】所傷，亦有上開函件可佐，其餘「頭部外傷併頭皮撕裂傷，雙膝左胸
      及右足鈍挫傷，右臂皮下血腫，全身多處擦傷」之傷害，應係徒手（或持鈍器
      毆傷）。
    (三)庚○○受有【左背部撕裂傷】之傷害（診斷書所載），受傷部位可能係徒手或
      應係【利器】所傷。
    (四)辛○○受有【頭部外傷、左臉及左手擦傷、左下腹挫傷】之傷害，並非利器所
      傷，亦有上開函件可佐，應係徒手（或持鈍器毆傷）。
    (五)壬○○則受有【右腕多發性撕裂傷、左膝鈍挫傷、右足部鈍挫傷】之傷害，「
      右腕多發性撕裂傷」，傷口整齊，應為【利器】所割傷，傷口深度最深及表皮
      零點二五公分左右一情，則有華濟醫院華（圖）字第九二零二零五零一號函可
      稽，其餘「左膝鈍挫傷、右足部鈍挫傷」，應係徒手（或持鈍器毆傷）。
    (六)己○○受有【頭部外傷合併頭臉部多處切割傷、左大腿切割傷、右上肢挫傷瘀
      青、左側胸腹部挫傷、鼻骨骨折、左眼鈍挫傷】之傷害，頭部外傷合併頭臉部
      多處切割傷、左大腿切割傷可能是【利器】所傷，亦有上開函件可佐，至於「
      右上肢挫傷瘀青、左側胸腹部挫傷、鼻骨骨折、左眼鈍挫傷」之傷害，應係應
      係徒手（或持鈍器毆傷），且受擊力道不輕。
    (七)癸○受有【頭部外傷併下巴擦傷、左手第四、五指撕裂傷】之傷害，均非利刃
      所致，亦有上開函件可佐，亦係徒手（或持鈍器毆傷）。
    (八)丁○○受有【頭部外傷、左手腕及右大腿皮下淤血】之傷害，非利刃所致，亦
      有上開函件可佐，應係徒手（或持鈍器毆傷）。
    (九)乙○○受有【頭部外傷、兩手肘挫傷、左大腿皮下淤血】之傷害；非利刃所致
      ，亦有上開函件可佐，亦係徒手（或持鈍器毆傷）。
    (十)戊○○受有【頭部外傷、腹部鈍挫傷】之傷害，非利刃所致，亦有上開函件可
      佐，亦係徒手（或持鈍器毆傷）。
（二）次由被告壬○○、甲○○、己○○之供詞推敲，：
    (一)被告壬○○之供詞：
      被告壬○○於當日二十一時十分許接受警訊時即對該鬥毆過程明確描述指稱
        ：「我是被我的叔叔己○○持刀砍傷才來華濟醫院。」，「我叔叔己○○於
        九十一年二月十四日十九時八分左右，因我叔叔己○○將我弟弟董宗坤（昆
        ）壓在地上，而且手上拿的刀子有血，並且我的叔叔欲再持刀刺向我弟弟，
        我為了要保護弟弟，趕緊上前，我叔叔就拿刀子將我砍傷。」，「於今天晚
        上我在家晚餐，聽到門外有吵架聲，我就馬上出來站在門口欲了解何事，當
        時我聽到我叔叔己○○在問我弟弟甲○○為什麼剪狗毛沒有選地方剪，我弟
        弟說我沒有剪，狗毛本來就會自己掉了，而我叔叔再向我弟弟說你有剪就說
        有剪，我弟弟再說我真的沒有剪狗毛，而後我叔叔說不然我家門口地上怎麼
        會有狗毛，你真的很鴨霸，而後他們二人就往後退，再來我就向我叔叔說：
        阿叔不要為了這種小事再吵架，有話好好說，我話一說完我叔叔就衝進他們
        家裡面，出來時手上已拿了一把刀子，我又向我叔叔說不要這樣，我叔叔當
        時手上拿著刀子要往我家這邊過來，我要上前欲阻止他過來時，他就把我摔
        倒在地上，我起來時已看到我弟弟被我叔叔壓在地上了，而且我弟弟滿臉及
        身上都是血，而且我叔叔左手壓在我弟弟的胸前，並且右手拿著刀子又欲刺
        向我弟弟，我砍到此情形就馬上上前亦將我叔叔手上的刀子搶過來，而我叔
        叔就拿刀子將我砍傷，當時我為了要保護我弟弟，所以在情急之下，我就以
        右手握住該把刀子的刀肉，而我弟弟就起來了，我叔叔再將我摔倒，當我站
        起來時，我弟弟又被他壓在地上了，當時他們兩人是躺在地上，己○○上半
        身壓在甲○○身上，我就馬上過去坐在我叔叔的腰部，並以雙手欲要搶我叔
        叔手上的刀子阻止他再殺我弟弟，我弟弟就脫身站起來了，而我弟弟怕我叔
        叔傷到我，所以他又用手再握住該刀肉，我們【三個人就持續這樣壓住該把
        刀子在地上，直到警方到達為止】，而我叔叔看到警方到達時就鬆手未握該
        刀，而後我就將該把刀子交給警方。」，「我右手臂及右手掌均刀傷，左手
        及左右兩腳膝、右腳指有擦傷，我爸爸庚○○、媽媽辛○○、丙○○均有受
        傷：：甲○○頭部、腹部及左手虎口均有刀傷，受傷程度很嚴重。」，「我
        有看到己○○持刀是用刺的方式傷甲○○。」，「案發當時，己○○一直阻
        止報警，而且一直叫他兒子及女兒去找阿伯。」，「長矛是誰拿的，我不知
        道，而木棍及藍波刀是己○○所拿的。」（見警卷第二十五頁正面至二十七
        頁背面）。被告壬○○於警訊時即稱被告己○○有持藍波刀對甲○○、壬○○行兇，而甲○○、壬○○將己○○之藍波刀壓住【直到】警察來。
      嗣被告壬○○於九十一年四月八日接受公訴人偵訊時，亦稱：「己○○與他
        兒子乙○○在問我弟弟甲○○，我走出去勸阻，己○○去拿一把刀子，我去
        阻擋他，他將我摔倒，我回頭再看，我弟弟肚子已經流血了，他一直追著我
        弟弟，我注意我弟弟，後來己○○跌倒在地上，雙手緊握刀柄，我過去坐在
        他肚子上，【我用雙手壓住他的手，警察來時，我將他的刀子拿給警察】，
        其他的人我沒有注意到。」（見偵查卷第十八頁正面：背面）等語。
      由案發不久，被告壬○○之警訊、偵查中之供詞，即明確指出被告己○○有
        持藍波刀刺傷甲○○及傷害到壬○○之情事，但亦指出被告己○○稍後已遭
        甲○○及壬○○之壓住。且其供詞僅提及甲○○及壬○○係搶奪藍波刀，並
        未提及被告己○○有遭庚○○、辛○○、丙○○之壓住，及有被己○○持棍
        傷害之情事。而在搶奪之過程，被告己○○被所持藍波刀自傷，雖有可能，
        然其餘之傷勢是否甲○○、壬○○於搶奪藍波刀所造成，則有斟酌之餘地。
    (二)由被告甲○○之供詞推敲：
      被告甲○○因傷重送醫，迄九十一年二月十九日十二時四十分許，始接受警
        察訊問，而對於當時鬥毆狀況，亦明白陳稱：「十四日下午約五點許，我騎
        腳踏車從外面回家遇見我爸爸（按指庚○○）及弟弟（按指丙○○）也從外
        面回來（在家門前相遇），等到我及家人進入屋內時，就看見己○○開自小
        客車停放在我家要出入之道路，就在屋外大小聲（內容不詳，因我在房屋內
        作我的事）我認為不關我的事，己○○之自小客車也一直停放在原來之道路
        上（我家之汽車無法出入），直到我們吃晚飯時，他就和他兒子（己○○及
        乙○○）兩人，就過來我家大聲吵鬧，說我故意把剪下來的狗毛丟在他家門
        口，說他兒子有看到，我在家裡對他說沒有剪狗毛丟在他家門口，己○○就
        說他兒子有看到，我說沒有，就在屋內繼續吃我的東西，他父子兩就把我拖
        到屋外，他兒子就拿東西打我（(3)），己○○也不知手上拿什麼東西刺我（
        (1)），我只知道腰部（左）有濕濕的，乙○○也拿東西來打我的頭，我對他
        說沒有什麼事為何打我，後我看到己○○手上拿著有反光的東西，我的直覺
        他有拿刀就用左手去擋，我也發現我的左手會痛，利利熱濕濕的，我回過頭
        來看見戊○○拿鐵的東西，長度我不清楚也加入毆打我（(4)），我看到就身
        手把戊○○推走，再來我姊姊壬○○就說己○○有拿刀，我就跑過去和己○○扭打要搶刀子，【我跟我姊姊把己○○推倒】，【把己○○的雙手壓在地
        上】（(2)），我怕如果放手的話，會被殺傷，在這扭打的過程中，乙○○、
        丁○○、癸○等三人，我只顧著壓著己○○的雙手，不知道他們母子三人拿
        什麼東西打我（(5)），我只知道木質類似榔頭的來打我，再來就有人說要辦
        案叫警察來了。」，「當我把他壓在地上時我看見是藍波刀。」，「我在九
        十一年二月十一日早上十時許在家貼春聯，就看到己○○拿藍波刀在他家騎
        樓下磨好了，就在屋前砍木頭。」，「藍波刀我看見己○○拿的，我有看見
        長矛是戊○○拿的，至於長型木棍是乙○○拿的。」（見警卷第一頁正面至
        第三頁正面）等語。
      由被告甲○○於警訊時所供(1)被己○○拿刀刺傷；與(2)與壬○○一起制服己○○等情，與被告壬○○上開所供相同，然被告甲○○所供(3)有遭乙○○拿
        東西打頭；(4)戊○○拿鐵的東西毆打；(5)乙○○、丁○○、癸○母子三人拿
        東西打，則與被告壬○○所供完全不同。
    (三)由被告己○○供詞推敲：
      被告己○○經送醫後，亦係於同年二月十九日始接受訊問稱：「當天約十八
        時四十分我洗澡後出到家騎樓，發現騎樓有狗毛，我自己在講，過年時間甲○○不知是否故意或是飛過來狗毛後我就開車要外出買煙，車子停在我家門
        前熱車，剛好甲○○從裡面出來牽狗經過我的車庫帆布，我問他你有否剪狗
        毛，他回說用刷的，就因為這些原因，兩人就在現場大小聲吵鬧，庚○○及
    家人在騎樓下看我與甲○○在爭執，隨後我說不用糟蹋我那麼多，甲○○就
        進入屋內拿刀子出來，庚○○與丙○○、辛○○隨後從屋內跑過來，庚○○
        給他兒子聽，我頭部第一下被殺傷是甲○○殺傷的，庚○○拿白鐵管打我鼻
        樑，我被甲○○殺傷後，我拿棍子抵擋，邊跑邊叫，一直叫我大哥戊○○出
        來排解，不然我會被打死，然後我臉部都是血，我與甲○○在扭打時，刀被
        我搶下，當時我滿臉血，視線不良，因為還有人拿物品一直打我頭及右手，
        我就拿刀亂揮二三分鐘，我發現左大腿會痛，隨後我被甲○○和壬○○兩人
        從我背後將手反扣，把我刀子搶下，將我壓在地上，甲○○在我下面，兩人
        面向天，壬○○也將壓著我手，也要搶刀子，【隨後我被制服，直到警方到
        達時】，我就不知意識了，警方再到達時，我的刀子被甲○○及壬○○搶走
        ，至於被誰搶走，我不清楚，因為我臉上全是血，眼睛睜不開，我只聽到我
        太太及兒子在哭」（見警訊卷第四頁背面至第五頁背面）。
      被告己○○所供遭甲○○、壬○○制服於地上，直到警察來之供詞，與被告
        甲○○、壬○○所供一致，而彼此立場對立，足見警察來時，被告己○○已
        遭被告甲○○、壬○○制服於地上。
      而與被告甲○○、壬○○所供不同者為，被告己○○供稱係遭甲○○、丙○○拿刀及庚○○拿鐵管傷害，其並未持刀傷人。
    (四)由各該被告間所受傷勢，可能因【利器】造成傷害結果者，包括甲○○及其家
      人庚○○、辛○○、丙○○、壬○○（即庚○○全家人）及己○○。己○○其
      餘家人乙○○、丁○○、癸○、辛○○及助勢之戊○○等人所受之傷勢，則均
      非利刃所致。換言之，被告己○○及其家人癸○、丁○○、甲○○，及與其較
      友好之戊○○所受傷勢，除己○○外，均非刀刃所致，反而庚○○一家人包括
      ：甲○○、丙○○、壬○○等人，均係遭利刃傷害（其中庚○○、丙○○之利
      器傷害係遭戊○○所傷），雙方人馬所受傷勢甚為懸殊，又輔以甲○○所受傷
      勢之嚴重程度：竟致有【左腹壁深五公分、寬四公分刺傷、左大拇指近側指骨
      骨折並伸肌腱斷裂、左無名指指神經斷裂、臉部撕裂傷（四公分）】之嚴重刀
      傷，反觀一開始與甲○○鬥毆之己○○則僅受有受有【頭部外傷合併頭臉部多
      處切割傷、左大腿切割傷】之刀傷，二人所受刀傷嚴重程度極其懸殊，再輔以
      最初前往勸架之壬○○亦受有【右腕多發性撕裂傷】之刀傷一情，顯以甲○○
      、壬○○所稱係由己○○持藍波刀率先傷人一情為可信。
    (五)至於己○○所陳稱：「我被甲○○殺傷後，我拿棍子抵擋，邊跑邊叫，一直叫
      我大哥戊○○出來排解，不然我會被打死，然後我臉部都是血，我與甲○○在
      扭打時，刀被我搶下，當時我滿臉血，視線不良，因為還有人拿物品一直打我
      頭及右手，我就拿刀亂砍」云云，依其所述「持刀亂砍」云云，竟然即會導致
      甲○○、壬○○等人受有如此嚴重之刀傷？又己○○又指現場被告丙○○亦持
      刀云云，然經警到達現場亦僅查扣一把藍波刀與一支長矛，並無其他刀械，則
      己○○所供述，實已不無虛構之嫌，又如依據己○○所稱係甲○○先持刀攻擊
      云云，然嗣後己○○與甲○○之鬥毆情況，既因壬○○前往勸阻、並聯手將己○○壓制在地上且奪取藍波刀，按理甲○○理應繼續持刀攻擊砍殺己○○才是
      ，然事實上卻由壬○○將所奪取之藍波刀保管並交給隨後到場之警方，此顯與
      被告己○○之辯詞不符，是顯見己○○所辯，難以採信，顯係羅織不實供述以
      扭曲當時現況；從而關於鬥毆初時，係由己○○持刀先行砍傷甲○○而實施不
      法侵害，及扣案藍波刀一把係己○○所有並持以砍傷他人之凶器等情，堪以認
      定。
    (六)被告己○○聲請就扣案之長矛、藍波刀、木棍各一支送請鑑定其上指紋一情，
      經送鑑定後，除藍波刀之刀面尚且留有血指紋一枚外，均因無法發現可資送鑑
      之指紋一情，有嘉市警刑四字第零九二零零零零三四九號函在卷可佐，至於藍
      波刀上雖確染有血指印二枚，然經化驗結果，因紋線不清或特徵點不足，而無
      法比對，亦有內政部警政署刑事警察局九十二年五月六日刑紋字第０九二００
      七三四六號鑑驗書一份附卷足憑，顯然上開扣案物品，並無法有效取得可供鑑
      別持有人之指紋，已無法自該握把上獲取有效具證明力之根據。
    (七)又被告己○○、甲○○、壬○○均供承最後係被告己○○持藍波刀遭被告甲○○、壬○○聯手壓住於地上（己○○、甲○○扭打於地，壬○○坐於己○○身
      上，甲○○、壬○○以手壓住己○○手持之藍波刀）。且自前開被告壬○○之
      供述，僅甲○○、壬○○抗拒己○○持刀行兇，然檢視己○○之傷勢，除受有
      【頭部外傷合併頭臉部多處切割傷、左大腿切割傷之刀傷】外，另有【右上肢
      挫傷瘀青、左側胸腹部挫傷、鼻骨骨折、左眼鈍挫傷】之傷害。「頭部外傷合
      併頭臉部多處切割傷、左大腿切割傷之刀傷及右上肢挫傷瘀青、左側胸腹部挫
      傷」應可合理解釋為係被告甲○○、壬○○搶奪、壓制被告己○○藍波刀時揮
      砍及扭打所受之傷痕，然而「鼻骨骨折、左眼鈍挫傷」之傷害顯非「利器」之
      傷害，而係【鈍器】之傷害（應係庚○○持鐵管所傷），上開華濟醫院函僅係
      針對是否利器之傷勢做說明，因而並非說明己○○受之傷均係利器傷甚明。又
      甲○○、壬○○當時均係徒手，而己○○【鼻骨骨折、左眼鈍挫傷】之傷勢甚
      重，應受外力極大之重擊，以被告甲○○、壬○○當時合力搶奪藍波刀猶不及
      之情況之下，應無餘力重擊己○○，況該鼻骨骨折之傷勢，又類似遭【鈍器】
      所傷。按各被告間因基於利害關係，供詞有所隱匿、誇大及保留，自所難免，
      因而對被告之供詞自應由依其他事證來檢驗其供詞之真實性。被告己○○諸多
      供詞雖不能盡信（如先遭甲○○、丙○○持刀砍傷等詞），然其所供：【庚○○拿白鐵管打我鼻樑】等語與其受傷情況相合，參以原判決所載「甲○○隨後
      並持白鐵管抵抗」一節，不僅無任何證據可資證明，且被告甲○○亦否認有持
      白鐵管，因而足認己○○【鼻骨骨折】及鼻樑附近之【左眼鈍挫傷】，應係為
      被告庚○○所傷。
    (八)再查，己○○所持藍波刀甚為銳利，甲○○、壬○○徒手，當極為費力，縱扭
      打過程遭致己○○傷害，然此傷害均係搶奪藍波刀所致，甲○○、壬○○所為
      ，應係對己○○【現實不法侵害】所為出於防衛自己權利之行為，且其二人防
      衛行為並未過當。又甲○○、壬○○遭己○○攻擊後即合力壓住己○○，直至
      警員到來，因而其等二人並未參與兩家互毆（打群架）之行為，亦可認定。
（三）再由被告丙○○、辛○○、壬○○、己○○、乙○○、戊○○、丁○○、癸○
      之供詞推敲：
    (一)被告丙○○之供詞：
      被告丙○○於警訊時稱：「大約於九十一年二月十四日晚上十九時許，我們
        在家中太保市○○里○○路二二二巷九號住宅內吃飯，不知因為何事我六叔
        己○○持小刀進入我家中茲事，因當時我在家中二樓，經過情形我並不清楚
        ，當我聽到樓下發生爭吵，我就衝往樓下，就見我大哥甲○○被我六叔拖到
        屋外而被殺傷。」，「於上述時地，當我到樓下時，就見我大哥甲○○被我
        六叔持刀拖到屋外，我們全家就衝到屋外時，又見到我四叔戊○○持有一把
        長矛，我就欲勸阻四叔戊○○不要管這件事再生事端，當時己○○的妻子癸○手持約二吋寬一公尺長一端為圓形握把直徑約二吋的木棍，己○○的女兒
        丁○○及其兒子乙○○分持約一公尺以上木棍，毆打我們一家人，剛開始，
        我本想跟我四叔講說這沒有你的事，想叫其不要插手，怎知我四叔就持該長
        矛打我，當時我欲自衛而將該長矛接住，我四叔戊○○將該長矛拉回去，我
        此時才知道該長矛尖端是有一倒勾的刀子，而將我左手掌割傷，後來我四叔
        因自己不小心倒地時，我就趁機將其壓在第上，直到警方到達現場，取走該
        長矛。我頭部在混亂中曾被癸○持木棍打傷，左側腰部被四叔戊○○拿長矛
        打傷，及身體多處被打傷。」，「（問：你們與你四叔戊○○及六叔己○○
        有何細故？）我六叔平時並未居住在家中，每次其返回祖宅時，常藉故占用
        屋前的廣場，讓我們住在後面的房子出入不便，藉機茲事，我們均百般忍耐
        不願與其發生正面衝突。」（見警訊卷第七頁至第九頁）等語。
      其供詞係稱(1)被告戊○○持長矛、己○○的妻子癸○一端為圓形握把的木棍
        、己○○的女兒丁○○及其兒子乙○○分持木棍。(2)其等有毆打丙○○一家
        人。(3)其遭戊○○所持長矛尖端倒勾的刀子割傷左手掌、頭部在混亂中曾被
        癸○持木棍打傷，左側腰部亦被戊○○拿長矛打傷，及身體多處被打傷。
      比對丙○○所受「頭部外傷併頭皮撕裂傷，雙膝左胸及右足鈍挫傷，右臂皮
        下血腫，全身多處擦傷、併左手撕裂傷」之傷害，足見「頭部外傷併頭皮撕
        裂傷」係遭癸○持木棍打傷；「左手撕裂傷」係遭戊○○所傷，其餘係遭丁○○、乙○○所傷。
    (二)被告庚○○之供詞：
      被告庚○○警訊時稱：「（問：當時情形請詳述之？）我在客廳吃火鍋，我
        第六弟弟己○○叫我兒子甲○○出去，然後在門口拉出去，詢問說狗毛飛到
        我六弟家，我在家裡未出去，在裡面聽到打架聲，我才從屋內跑到外面，我
        就看到我六弟己○○拿刀跟我兒子甲○○打架，當時我兒子是空手，當我到
        屋外現場時，就看到己○○他太太、女兒、兒子手上拿棍子等，等我們家出
        來時，就要打我們，然後我便說沒事情為何要打架，在旁戊○○拿一枝凶器
        長矛也就跑過來要殺我們，然後我被他母子毆打後，就不清楚意識。」，「
        （問：你是否清楚是被何人刺傷？）是戊○○拿長矛刺傷我的。」（見警訊
        卷第十二頁正面至第十三頁背面）等語。
      其只要供稱被戊○○拿長矛刺傷，比對其傷勢，足見「右腰部傷口長五乘以
        一公分」，係遭戊○○刺傷；「左背部撕裂傷」之傷害（診斷書所載），係
        遭乙○○、丁○○、癸○等毆傷。
    (三)被告辛○○之供詞：
      被告辛○○於警訊時稱：「於九十一年十四日晚上十九時許，我們一家人在
        家中共進晚餐的時候，我六叔己○○到我家大門口問到：「我家門前的狗毛
        是否為你們丟的？」當時我大兒子甲○○上前回答說：「我們沒有」，之後
        我六叔就很不高興，將我大兒子甲○○從屋內往外拖出去，並持事先準備好
        的刀子，刺殺我的大兒子甲○○，並將其壓倒在地上，我們見狀出門欲勸阻
        時，就看見甲○○滿臉滿身是血，被我六叔己○○所殺傷，併一直叫救命，
        我女兒壬○○見我大兒子甲○○被己○○壓倒在地，就過去勸阻六叔不要這
        樣子，後來也受傷，我欲勸阻我六叔己○○及我兒子甲○○不要再吵架，他
        們二人還一值得扭打，且我兒子甲○○一直被壓倒在地往隔壁三號前進，而
        我再勸架時，卻被我六叔的兒子乙○○用拳頭打傷頭部，而倒在地上，過了
        一會兒，我再站起來時，又被癸○持木棍從背部打傷。」，「該藍波刀是己○○所有，我曾於九十一年二月十日星期日早上九時許，曾見其在門前磨該
        把藍波刀，另外長矛是我四叔戊○○所有。」，「我們並沒有恩怨，各過各
        的生活，於九十一年二月十四日下午十七時許，我六叔己○○用水清洗門前
        廣場，並故意用水潑往我家門前，看我們的反應如何，我們不理他，他再將
        其車子停放在廣場中央，阻擋我們家中車子的進出，直到晚上再藉由質問狗
        毛的事情而發生打架傷害殺人事件。」等語（見警卷第十四頁正面至第十五
        頁背面），於偵查中則稱：「我沒拿掃把，戊○○拿有勾的刀子殺我先生庚○○，己○○拿刀子殺我兒子甲○○，我手上都沒有拿東西，我要去阻擋，
        被癸○拿的六十公分木棍打我後頭部，乙○○用手打我的頭。」（見偵查卷
        第十九頁背面）等語。
      其係稱：(1)有去勸架、阻擋。(2)被乙○○用拳頭打傷頭部。(3)被癸○持木棍
        從背部打傷。(4)戊○○拿有勾的刀子殺庚○○。(5)己○○拿刀子殺甲○○。
      比對辛○○之傷勢。足見其「頭部外傷、左臉及左手擦傷、左下腹挫傷」之
        傷害，係遭乙○○、癸○所傷。
    (四)被告戊○○之供詞：
      被告戊○○於警訊稱：「我於九十一年二月十四日晚上十九時左右，己○○
        的太太癸○跑過來我家，告訴我她先生己○○被人砍殺，叫我出面去排解糾
        紛，我一出家門（太保市○○里○○路二二二巷三號）看見六弟己○○在自
        家門口遭丙○○及甲○○兩兄弟各持一把刀，己○○滿臉鮮血，但我沒有看
        見是誰砍殺己○○。」，「我不曉得是誰躺在血泊中，當時我被丙○○壓在
        地上，是因為我看到他們兄弟手持刀子時，丙○○返身回家中門口，取一支
        長矛，在我家門口，用長矛的柄木頭部分向我胸部壓過來，我跟丙○○便一
        直拉扯，我一直跟到花圃中，因體力不支，被丙○○壓在地上，在這期間，
        丙○○用膝蓋撞我的腹部，及他的父親也是我的三哥庚○○拿白鐵管打我的
        腹部及頭部，直到警方拉開我與丙○○。」，「我沒有看清楚刀子的形狀及
        長度，但丙○○拿的長矛就是警方到達現場拉開我與丙○○的那根長矛。」
        ，「（問：請問你聲稱看到丙○○及甲○○兩兄弟各持一把刀，但為何反而
        是庚○○及壬○○及丙○○，甲○○四人身上有刀傷？請問你知道原因？）
        我不知道什麼原因。」（見警訊卷第十頁起至第十一頁背面）等語。
      被告戊○○之供詞係稱：(1)見到甲○○、丙○○分別持刀殺己○○。(2)長矛
        係丙○○所取之行兇。(3)被丙○○壓在地上，用膝蓋撞腹部。(4)庚○○拿白
        鐵管打腹部及頭部。
      就被告戊○○所供甲○○、丙○○分別持刀殺己○○一節，已見不實，已如
        前述，參以戊○○與己○○交情深厚，與庚○○則交惡等情，顯見被告戊○○上開之供述並非事實。
      由上開庚○○、丙○○之供詞，均指稱長矛為戊○○持之行兇，再觀之上開
        庚○○、丙○○之傷勢，分別有「右腰部傷口長五乘以一公分」、「左手撕
        裂傷」之利器傷，均有長矛所造成之利器傷，反而戊○○卻無任何利器傷，
        足見長矛係戊○○持之對丙○○、庚○○行兇，而非丙○○持之對戊○○行
        兇之利器。
      又己○○稱遭庚○○持白鐵管毆打鼻樑，己○○亦確有「鼻骨骨折」；而戊○○稱遭庚○○持白鐵管打腹部及頭部，而戊○○確有「頭部外傷、腹部鈍
        挫傷」之外傷，足見被告庚○○確有持白鐵管行兇，造成戊○○「頭部外傷
        、腹部鈍挫傷」之傷害，而比對傷勢，戊○○所稱被丙○○壓在地上，用膝
        蓋撞腹部，亦可採信。（腹部之傷係丙○○、庚○○合力造成）。
    (五)被告丁○○之供詞：
      被告丁○○於警訊時稱：「因我父親己○○與甲○○打架，我去勸架受傷所
        以接受警方偵訊筆錄」，「我去勸架時被庚○○拿木棍打傷的。」，「當時
        我母親癸○、弟弟乙○○在客廳聊天，忽然聽見我父親己○○在外面與人吵
        架，我與我母親癸○及我弟弟乙○○立刻到外面，就看見我父親己○○與甲○○在打架，而辛○○及庚○○拿木棍在打我父親己○○，而壬○○在旁勸
        架，丙○○與戊○○也在一旁打架，我與母親癸○及弟弟乙○○立刻上前勸
        架，勸架不成我們也加入打架，我拿掃把打庚○○一下，庚○○就拿木棍打
        我。當時我看見我父親己○○頭部受傷流血與甲○○抱著倒在地下，我立刻
        上前拉著我父親己○○，而壬○○也立刻上前拉著甲○○，不要讓他們再打
        架，而我母親癸○騎機車要至派出所報案，庚○○持木棍要阻止我母親至派
      出所報案，後來警方就至現場了。」，「癸○及乙○○沒有持任何東西，而
        我父親己○○我就不知道了。」（見警訊卷第十八頁起至第十九背面），「
        （問：當時發生打鬥現場時，你有看到哪些人手上哪種凶器？）我在現場時
        看到庚○○先拿木棍參與打鬥打到我頭部一下，後木棍、掃把先打斷後，不
        知道從何地點再拿出鐵管再出來現場打鬥，辛○○手拿掃把木棍，也參加現
        場打鬥，其餘有參與打鬥的人拿何種凶器我就不清楚了。」，「我沒有見過
        是誰持有的我也不清楚，因為我所看到的只有剛剛所講的木棍及鐵管。」，
        「我只看到甲○○及我爸爸打鬥，被何種物品打傷我並不清楚。」（見警訊
        卷第二十頁正面至第二十二頁背面），於偵查中復稱：「（問：當時持何物
        ？）拿掃把，庚○○也拿掃把，我將他們二人擋開，庚○○、辛○○他們二
        人要打我父親己○○，庚○○拿的掃把打斷後再去拿鐵棍，何人去報警的我
        不知道。」（見偵查卷第十八頁背面）等語。
      丁○○聲稱：(1)遭庚○○先拿木棍（掃把），後拿白鐵管打頭。(2)辛○○亦
        有拿木棍。(3)其有加入雙方打群架。
      雖庚○○當時是否有拿木棍仍有爭議，然庚○○有持白鐵管則已確定，再比
        對丁○○之傷勢，足見丁○○「頭部外傷」係遭被告庚○○毆打造成；其餘
        、左手腕及右大腿皮下淤血，則為打群架造成。
    (六)被告乙○○之證詞：
      被告乙○○於警訊時稱：「甲○○家中小狗毛飛到我家前面，我父親在家庭
        院前與甲○○理論，隨後甲○○就打我父親，我與母親便從客廳跑到現場勸
        架，甲○○及家人辛○○、庚○○、丙○○、壬○○手持木棍毆打我家人己○○、癸○、丁○○及我本人，隨後我母親就跑到隔壁叫我伯伯戊○○出來
        幫忙，我伯父就跟丙○○兩人互相扭打。」，「（問：當時你父親與對方扭
        打時，是否有持凶器？）我只看到我父親手持木棍」，（問：對方壬○○、
        辛○○、庚○○、丙○○、甲○○是否有持木棍及刀類等凶器？）對方都拿
        木棍。」，「（問：現場有發現藍波刀及鐵長矛等凶器是誰持有？）當時現
        場光線暗，我未注意看。」，「（問：你伯父戊○○是否有持凶器毆打？）
        我只看見他從屋內走出後便遭毆打，隨後就未看見，直到警方到達時我才再
        看見我伯父倒在草叢裏。」等語（見警訊卷第十六頁起至第十七頁背面）；
        於偵查中又稱：「（問：當時持何物？）沒有拿，我看到我父親己○○臉上
        流血。」，「（問：何人拿東西？）不答」，「（問：庚○○拿何物？）拿
        鐵管打我及我姊姊丁○○，辛○○拿圓木棍，長約六十多公分，打我的頭。
        」（見偵查卷第十九頁背面、第二十頁正面）等語。
      依乙○○有遭辛○○拿圓木棍打頭，及上開丁○○所供雙方有打群架之供詞
        ，比對乙○○之傷勢，足見乙○○「頭部外傷」係遭被告辛○○毆打造成；
        其餘「兩手肘挫傷、左大腿皮下淤血」，則為打群架造成。
    (七)被告癸○之供詞：
      被告癸○於警訊時稱：「我於九十一年二月十四日晚上十八時三十分左右，
        前往太保市○○路二二二巷三號找戊○○我四大伯，突然聽到屋外有吵架聲
        ，我便出門看看發生什麼事，我看到庚○○及庚○○的太太辛○○及大女兒
        壬○○、大兒子甲○○、二兒子丙○○及丙○○的太太王美珍有的人拿棍子
        及刀子在打我先生己○○，當時打架地點是在太保市○○路二二二巷五號前
        ，一直打到中正路二二二巷三號前，我一見狀便馬上跑去拉開我先生己○○
        ，突然庚○○拿一根長約一公尺的白色鐵管從我的左邊太陽穴猛敲二下，及
        背部猛敲一下，我趕快跑回家去穿件外套，騎摩托車要去報警，我從中正路
        二二二巷五號騎到中正路二二二巷一號前時，庚○○拿白色鐵管毆打我的右
        手臂，因為辛○○告訴庚○○說我要去報案，所以才毆打我，不讓我去報案
        。」，「我沒有看見是誰殺我先生己○○」，「我有看到甲○○有拿刀，刀
        子的形狀我不曉得，因為當時很暗，我看的不是很清楚。」，「（問：為何
        庚○○他們一家人要殺妳先生己○○？）殺人動機可能是之前的車庫，停車
        位及養小狗的問題。今天晚上可能是甲○○有牽小狗到外面去，我先生己○○叫他把小狗剪下的狗毛整理乾淨，不要亂飄到我家門口，可能是這個原因
        吧。」，「（問：你看到甲○○手上的刀子是誰的？及警方到達現場後，從
        戊○○及丙○○兩人手中拿走的一根長矛是誰的？）我不曉得甲○○手上的
        刀子是誰的，也不曉得那枝長矛是誰的。」，「（問：你有看到甲○○手上
        拿刀，為何甲○○腹部被砍一刀？）我不曉得他為何腹部被砍一刀。」，「
        （問：就在甲○○晚上十八點左右，牽狗出門時，我看到甲○○腰際插一把
        刀，什麼刀不清楚，刀子握把是黃褐色。」，「（問：根據在現場查扣一把
        的藍波刀，刀子握把是黑色的，是否就是事發前你所看到視同一把？如是為
        何顏色不對？）不知道是否為同一把藍波刀，我不確定。」，「（問：如果
        甲○○事前預謀藏刀，為何庚○○及甲○○、丙○○及壬○○四人身上分別
        有刀傷？請問你如何解釋？）我不曉得他們四人身上為何有刀傷。」（見警
        訊卷第二十二頁背面起至二十四頁正面），於偵查中稱：「（問：當天持何
        物？己○○持何物？情形如何？）都沒有，甲○○、丙○○持刀子殺我先生
        己○○，一支比較長是丙○○拿的，我有叫戊○○出來將他們拉開，辛○○
        拿木棍，庚○○拿白鐵管打我的頭。」（見偵查卷第十九頁正面）等語。
      被告癸○供稱遭辛○○拿木棍，庚○○拿白鐵管打頭及背部，比對癸○身上
        「頭部外傷併下巴擦傷、左手第四、五指撕裂傷」之傷勢，應係遭辛○○、
        庚○○及打群架所傷。
    (八)被告丙○○於戊○○持常攻擊時，以左手抓住長矛（因而受傷），於拉扯中，
      戊○○倒地，丙○○就趁機將其壓在第上，直到警方到達現場。足見丙○○之
      情況與壬○○、甲○○類似，均係正當防衛，且因僅壓住戊○○，所以亦未參
      與互毆。
    (九)又與己○○扭打，壓住己○○者係壬○○、甲○○，被告戊○○竟持長矛刺傷
      為壓住己○○之庚○○、丙○○，顯非正當防衛之行為。而庚○○對已被壓住
      己○○、戊○○二人之傷害行為及嗣後庚○○、辛○○夫妻與癸○、丁○○、
      乙○○之互毆行為，既非排除現時不法之侵害，自亦無正當防衛之可言（因持
      刀械之己○○、戊○○已遭壓住），亦無疑義。
（四）綜上所述，足見本件鬥毆事件起因係己○○質問「甲○○剪狗毛」一事為由質
      問甲○○而導致其後續之嚴重鬥毆，當時起先在場者僅己○○、甲○○、壬○○三人，被告己○○有遭甲○○、壬○○因正當防衛而制服於地上，直到警察
      到來。而事後由庚○○持鐵管加入，毆打己○○鼻樑，戊○○又持長矛加入，
      刺傷庚○○及丙○○，丙○○又因正當防衛將戊○○制服，庚○○持鐵管毆打
      被制服之戊○○，接著辛○○持棍聲援持鐵管之庚○○，與加入鬥毆持棍之癸○、丁○○及徒手乙○○雙方互毆，各有受到傷害。至於各該被告均辯稱係防
      衛行為，且互指對方始為不法侵害之人及係遭對方持刀、棍攻擊云云，除甲○○、壬○○及丙○○確係有防衛己○○、戊○○持利器不法侵害之行為外，其
      餘被告所辯正當防衛之行為，均係卸責之詞，殊不足採。是本件事證已明，被
      告之犯行均堪認定，自應依法論科。
二、被告己○○、戊○○、庚○○、辛○○、癸○、丁○○、乙○○等人，依家庭暴
    力防治法第三條第四款之規定，屬家庭成員。核被告己○○持刀砍傷甲○○，摔
    傷並砍傷壬○○之行為；被告戊○○刺傷庚○○、丙○○之行為；被告庚○○打
    傷己○○、戊○○及嗣後互毆之行為；以及被告辛○○（與庚○○）、癸○、丁○○、乙○○雙方互毆等行為，均係犯刑法第二百七十七條第一項之傷害罪。而
    被告己○○持刀於短短數分鐘間，傷害甲○○、壬○○二人；被告戊○○先後傷
    害庚○○、丙○○二人；被告庚○○先後打傷己○○、戊○○二人及嗣後互毆傷
    及癸○、丁○○、乙○○等人，傷害時間均有區隔，且係次第發生，所犯構成要
    件又相同，顯係分別基於概括之傷害犯意為之，係連續犯，應分別論以一罪，並
    各自加重其刑。至於辛○○、癸○、丁○○、乙○○嗣後入打群架互毆，則係接
    續傷害對方數人，均係單一之傷害行為。又嗣後庚○○、辛○○夫妻與癸○、丁○○、乙○○母子（女）雙方互毆，庚○○與辛○○二人及癸○、丁○○、乙○○三人相互間，各有犯意之聯絡及行為之分擔，各為共同正犯。原審就被告己○○部份，認事證明確，予以論罪科刑，固非無見，惟被告己○○仍有遭被告庚○○持鐵管傷及鼻樑及左眼，如前所述，原審認己○○鼻樑及左眼之傷勢為庚○○
    司改會戊○○甲○○鐵管所為，容有誤會；又己○○、戊○○已遭壓住，被告庚○○仍對己○○、戊○○傷害及嗣後庚○○、辛○○夫妻與癸○、丁○○、乙○○之互毆行為，既非排除現時不法之侵害，自亦無正當防衛之可言（因持刀械之
    己○○、戊○○已遭壓住），原審就被告戊○○、庚○○、辛○○、癸○、丁○○、乙○○部份，遽認均係正當防衛，亦有未洽，檢察官上訴指稱被告戊○○、
    庚○○、辛○○、癸○、丁○○、乙○○並非正當防衛；被告己○○上訴指稱遭
    被告庚○○傷害等情，均有理由，自應由本院將原判決關於己○○、戊○○、庚○○、辛○○、癸○、丁○○、乙○○部份撤銷改判。爰審酌分別本件係因被告
    己○○之挑釁而致生本件鬥毆事件，且其持刀傷人之情節嚴重，遭砍傷之被害人
    傷勢均匪輕微，且犯後又矢口否認犯行，極力誣指係他人持刀，意圖扭曲衝突實
    況，其惡性甚為重大，足認有使其受較重徒刑之制裁；被告戊○○持長矛、被告
    庚○○持鐵管連續傷人，惡性亦不輕；其餘被告辛○○、癸○、丁○○、乙○○
    係因維護家人心切，因而加入打群架，再衡酌各人之品行、所受之傷害，犯罪之
    動機、手段（有否持兇器）、犯罪後之態度等一切情狀，分別量處如主文所示之
    刑，以資懲儆。對被告戊○○、庚○○部份並諭知易科罰金之折算標準；對被告
    辛○○、癸○、丁○○、乙○○部份則諭知易服勞役之折算標準，以資懲儆。扣
    案藍波刀一把，係被告己○○持以犯本罪所用之物；長矛為戊○○犯罪之物，且
    經本院認定係分屬己○○、戊○○所有，併依法宣告沒收之。另扣案之木棍一支
    ，因被告均不承認為其等所有，因而本院不另為沒收之諭知，附為記明。
三、公訴意旨另以：被告甲○○、丙○○，於前開鬥毆事件中分別基於傷害之犯意加
    入鬥毆，而使各該被告分別受有前述傷害之結果，因亦認其等彼此亦均涉有傷害
    犯嫌。惟訊據被告甲○○、丙○○均否認有傷害犯意，被告甲○○辯稱其並未持
    鐵管傷害己○○，其係因受己○○傷害，為防衛黃朝文己○○持刀繼續傷害，乃
    出手制止己○○，己○○之傷勢係因雙方扭打所致，其係正當防衛等語；被告丙○○則以伊外出查看時，見戊○○持長矛刺來，伊為自衛，乃伸手抓住長矛，並
    於戊○○跌倒時將其壓住於地上伊係正當防衛等語。經查：
  (一)按不能證明被告犯罪或其行為不罰者應諭知無罪之判決，刑事訟法第三百零一條
    第一項定有明文；復按事實之認定，應憑證據，如未能發現相當證據，或證據不
    足以證明，自不能以推測或擬制之方法，以為裁判基礎（最高法院四十年年台上
    字第八六號判例參照）；又對於現在不法之侵害，而出於防衛自己或他人權利之
    行為，不罰，刑法第二十三條第一項亦有明文。
  (二)本件被告乙○○、丁○○、癸○等人均受有前述之傷害一情，固屬明確，然揆之
    前開業經認定之基礎事實：被告己○○持藍波刀刺傷甲○○、及傷害壬○○後，
    甲○○、壬○○即合力搶奪己○○之藍波刀，而與己○○發生扭打，嗣後二人將
    己○○壓住於地，直至警員到來，足見被告甲○○僅有與被告己○○扭打，因而
    乙○○、丁○○、癸○等人之傷害，均非被告甲○○所為，應無疑義。又被告丙○○出來即遭被告戊○○持長矛攻擊，雙方亦扭打於地直至警員到來，因而乙○○、丁○○、癸○等人之傷害，亦非被告丙○○所為，亦可認定。此外又查無其
    他任何積極之證據，足認被告甲○○、丙○○有傷害乙○○、丁○○、癸○等人
    之犯行，是其二人被訴傷害乙○○、丁○○、癸○部份，應不足以證明。
  (三)又己○○所持藍波刀甚為銳利，甲○○、壬○○徒手，當極為費力，縱扭打過程
    遭致己○○傷害，然此傷害均係搶奪藍波刀所致，甲○○、壬○○所為，應係對
    己○○「現實不法侵害」所為出於防衛自己權利之行為，且其二人防衛行為並未
    過當。至於戊○○被丙○○壓在地上時，雖曾遭丙○○用膝蓋撞腹部，然而此乃
    丙○○為搶奪戊○○所持長矛所為不得以之行為，係丙○○對戊○○「現實不法
    侵害」所為出於防衛自己權利之行為，且其防衛行為亦未過當，因而被告甲○○
    、丙○○主張其等係正當防衛，不應處罰，應屬可採。
  (四)綜上所述，原審認被告甲○○、丙○○傷害己○○、戊○○之行為，均係出於正
    當防衛之不罰行為，為無罪之諭知，核無不合；至於原審並未認定被告甲○○、
    丙○○被訴傷害乙○○、丁○○、癸○等人之犯行並不足以證明，與本院之認定
    有歧，然原審認應為無罪之諭知，則與本院之認定，並無不同，是檢察官認被告
    甲○○、丙○○仍應負傷害之罪責而提起上訴，此部份為無理由，應加以駁回。
據上論結，應依刑事訴訟法第三百六十八、第三百六十九條第一項前段、第三百六十
四條、第二百九十九條第一項前段，刑法第二十八條、第五十六條、第二百七十七條
第一項、第三十八條第一項第二款、第四十一條第一項前段、第四十二條第二項，罰
金罰鍰提高標準條例第一條前段、第二條，判決如主文。
本案經檢察官張佩珍到庭執行職務。
中      華      民      國    九十二    年      六      月      五      日
                                    臺灣高等法院臺南分院刑事第七庭
                                        審判長法官  蔡    崇    義
                                              法官  宋    明    中
                                              法官  許    進    國
右正本證明與原本無異。
不得上訴。
                                        法院書記官  陳    明    芬
中      華      民      國    九十二    年      六      月      五      日
附錄本案論罪科刑法條全文：
傷害人之身體或健康者，處三年以下有期徒刑、拘役或一千元以下罰金。
犯前項之罪因而致人於死者，處無期徒刑或七年以上有期徒刑；致重傷者
，處三年以上十年以下有期徒刑。


司法院資訊處製作；財團法人民間司法改革基金會備份。
